最高法院民事判決　　　　　　　一○○年度台上字第六一五號
上　訴　人　海軍陸戰隊指揮部
法定代理人　夏復華
訴訟代理人　王進勝律師
被 上訴 人　穎宏工業有限公司
法定代理人　王文賢
訴訟代理人　吳小燕律師
　　　　　　蘇婉婷律師
上列當事人間請求給付價金事件，上訴人對於中華民國九十九年
十一月二十四日台灣高等法院高雄分院第二審更審判決（九十八
年度上更(一)字第二四號），提起上訴，本院判決如下：
    主  文
原判決除假執行部分外廢棄，發回台灣高等法院高雄分院。
    理  由
被上訴人主張：伊與上訴人於民國八十六年八月十二日簽訂「海
軍陸戰隊司令部軍品實驗訂貨/衛星工廠合約」（購案編號PC660
1，合約編號601，下稱系爭合約），約定由伊先自費進行「3010
-YE-TM2-7293風扇驅動變速器研改包件」原型機（下稱系爭包件
原型機）之研製，嗣伊研製成功於八十七年五月八日依約交貨，
並經上訴人驗收合格。兩造繼而就系爭包件原型機之價格及後續
訂貨之批量進行多次研議，經伊於八十八年八月三十一日第五次
提出成本分析表（下稱系爭第五次成本分析表），雙方議定系爭
包件原型機批量一，單價為新台幣（下同）三百二十四萬八千二
百二十二元；後續量產批量二百，單價為九十五萬八千二百二十
二元；模具費二十九萬元、研發費二百萬元，詎上訴人嗣後未依
議定批量及價格為後續訂購，且拒付上述系爭包件原型機、模具
費及研發費之費用，爰依系爭合約為請求等情，求為命上訴人給
付五百五十三萬八千二百二十二元及加計自起訴狀繕本送達翌日
起算法定遲延利息之判決。
上訴人則以：系爭合約係依行政院制頒之「公民營事業生產軍品
輔導辦法」（下稱系爭輔導辦法）、國防部訂頒之「公民營事業
生產軍品輔導作業規定」（下稱系爭作業規定）所訂立之「衛星
工廠」合約，依系爭作業規定，衛星工廠應以自費方式試製軍品
，系爭合約亦約明由被上訴人自費試製；伊未同意按系爭第五次
成本分析表所載數量單價、模具費、研發費付款；若認系爭合約
係有償契約，兩造於八十六年六月九日海軍總司令部陳報國防部
暨經濟部軍公民營工業配合發展會報（下稱工合會報）舉辦之協
調會中，已達成模具費、研發費於後續批量價格中攤還之合意，
而伊後續已向被上訴人購買十五個系爭包件軍品，該費用自已攤
還；無論系爭合約係買賣或承攬性質，依民法第一百二十七條第
七款及第八款規定，被上訴人之買賣價金或承攬報酬請求權，均
因二年間不行使而消滅等語，資為抗辯。
原審廢棄第一審所為被上訴人敗訴之判決，改判如其聲明，無非
以：兩造簽訂系爭合約，由被上訴人先自費進行系爭包件原型機
之研製，嗣研製成功、交貨後，經上訴人驗收合格；被上訴人提
出系爭第五次成本分析表，經工合會報審查通過，海軍總司令部
已核頒衛星工廠證書予被上訴人；上訴人並於八十九年九月一日
向被上訴人訂購系爭包件軍品十五個，均已交付及付款，為兩造
所不爭執。依系爭合約及被上訴人出具之同意書，由被上訴人為
上訴人研製系爭包件原型機，如研製成功，被上訴人應交付系爭
包件原型機並移轉所有權予上訴人。又系爭合約係屬有償性質，
被上訴人應為上訴人完成系爭包件原型機之研製工作（一定之工
作），俟研製工作完成，應將研製成品交付上訴人並移轉所有權
（財產權移轉），且得請求上訴人給付對價，兼有買賣及承攬契
約之特性，被上訴人基於系爭合約之給付請求權，應適用十五年
之時效期間，並無民法第一百二十七條第七款及第八款二年時效
之適用。被上訴人係於八十七年五月八日交付系爭包件原型機，
經上訴人驗收合格，則被上訴人基於系爭合約之給付請求權自該
日起即得行使，迄至一○二年五月七日時效期間始行屆滿，其於
九十七年六月十三日起訴，未罹於時效期間。又由系爭輔導辦法
第七條第二款、第十六條及系爭作業規定第二條第一項、第二項
以觀，就「國內尚無生產」之軍品之研究試製，應以軍品實驗訂
貨之方式辦理；衛星工廠之任務，則係就確定已能產製之軍品加
以支援生產。上訴人自承系爭包件原型機於被上訴人研製成功前
，在國內並無生產或製作同類品項之產品，即應以軍品實驗訂貨
之方式辦理。而軍品實驗訂貨以議價、比價方式行之，為系爭輔
導辦法第十二條所明定。又依系爭作業規定第二條第一項、第七
條第二項、第十二條第一項、第十三條第一項第一款，軍品實驗
訂貨應付費試製，屬於有償性質。系爭合約固約定系爭包件原型
機之單價為「零」、付款方法為「承商（即被上訴人）自費試製
」，惟此約定抵觸系爭輔導辦法、系爭作業規定之內容，依系爭
合約第一條第六項，應按系爭輔導辦法及系爭作業規定辦理，系
爭合約關於由被上訴人自費、無償試製之約定，難認有拘束兩造
之效力。再查系爭合約第一條第七項明定本合約為共通性條款，
上訴人、被上訴人雙方得依實際需要，以詳實附加但書或條款方
式補充之，且合約首頁之名稱及第一條第三項、第四項約定，均
併列「軍品實驗訂貨」、「衛星工廠」等文字，「衛星工廠」部
分並以括弧標示，客觀上可認係供訂約者擇一刪除，足見系爭合
約係依上訴人預定用於同類契約之條款而訂定。系爭合約第四條
第二項、附件「海軍陸戰隊軍品規格」3.10均約定被上訴人應就
所有驗收合格之物品保固一年，附件3.7末段則約定被上訴人不
得將系爭包件原型機研改結果進行國內外之專利申請，如同一般
有償契約（承攬及買賣）需於交付後一定期間（一年內）負擔無
償修繕及維護責任，且不得就其投注資金人力之研發結果申請專
利，無從自利用研發結果回收成本及利潤，徵諸兩造權利義務之
對等性、被上訴人合理投資報酬之期待，系爭合約關於由被上訴
人無償試製之約定，顯有失於公平。且軍品採購係買方寡斷之相
對封閉市場，上訴人於軍品採購領域屬經濟強者，被上訴人則相
對處於締約弱勢，被上訴人難有磋商變更之餘地。系爭合約關於
被上訴人自費試製之約定，係屬加重其責任，按其情形顯失公平
，依民法第二百四十七條之一第二款之規定，該部分約款應屬無
效。兩造關於系爭原型機試製相關費用之權利義務，應適用系爭
作業規定第七條第二項第二款、第十三條第一項第一款、第二款
及第十四條第三項之規定。由兩造及工合會報函文往返之經過及
內容，可知被上訴人於八十七年五月八日交付系爭包件原型機、
經驗收合格後，即提送成本分析表及人、物力成本統一發票暨各
類所得扣繳暨免扣繳憑單等資料予上訴人，由上訴人轉報工合會
報審議，經四次審查並往覆補充提出書面說明及流程管制圖表、
員工任務編組職掌表等以供審核，終至八十八年八月三十一日提
出系爭第五次成本分析表，經工合會報審查通過，上訴人並據而
於同年十一月二十六日核頒衛星工廠證書予被上訴人，系爭第五
次成本分析表載明系爭包件原型機批量一，單價為三百二十四萬
八千二百二十二元；後續量產批量二百，單價為九十五萬八千二
百二十二元、模具費二十九萬元、研發費二百萬元，應認兩造就
此已達成合意。綜上，被上訴人依系爭合約第一條第六項，請求
上訴人給付上開試製費、模具費及研發費本息，為有理由，應予
准許等詞，為其判斷之基礎。
查兩造簽訂系爭合約係為配合上訴人動力更新後之LVT P5系列各
型柴油引擎登陸車，將風扇驅動方式由連桿傳動改為液壓傳動，
並增加自動停止裝置，提高冷卻系統在水上航行之安全，而為改
裝，此觀被上訴人所提系爭合約附件海軍陸戰隊軍品規格第一條
至第三條（見一審卷二六頁附件三）即明。據此，系爭包件原型
機於系爭合約簽訂時，似僅為概念上之構想，尚無規格藍圖及樣
品，而僅由上訴人提供柴油引擎登陸車供參加廠商在該車上從事
改裝工作。又系爭合約條款第二條固約定被上訴人應於合約規定
期限內交貨；第三條並約定被上訴人所交物品，由上訴人按照合
約所訂規格、藍圖辦理驗收；第四條則約定被上訴人應於一年內
對該物品負瑕疵擔保責任（見一審卷二三、二四頁），惟遍觀合
約全文，似無被上訴人應移轉系爭包件原型機之所有權予上訴人
之文句，而僅於上述軍品規格第三條3.7 中約定承商（即被上訴
人）於性能測試合格後，需提供研改系統之最終完整設計藍圖、
零附件規格圖及性能資料給上訴人，並應出具同意書，將設計圖
之所有權歸上訴人所有（見一審卷二七頁），此由嗣後被上訴人
立具之同意書記載：檢附詳細設計圖及重要零組件性能資料，同
意使用權歸屬海軍陸戰隊司令部所有等語亦明，似均無系爭包件
原型機所有權歸屬於上訴人之記載（見一審卷一六四頁）。原審
未經詳加調查勾稽系爭包件原型機於測試完成後之所有權歸屬，
遽以系爭合約具有移轉所有權之買賣特性，進而推認被上訴人之
價金給付請求權適用十五年時效，尚未消滅，自有可議。其次，
上訴人於原審辯稱：依系爭第五次成本分析表記載「系爭包件原
型機批量一，單價三百二十四萬八千二百二十二元；後續量產，
批量二百，單價九十五萬八千二百二十二元（即A材料費用367,1
22+B加工費用354,300+ C製造費用66,000+D營業費用126,600 +E
利潤44,200=958,222）；其他費用：模具費二十九萬元、研發費
二百萬元（不列計於後續訂貨參考單價）」，參以八十八年六月
九日系爭工合會報協調會議結論三載明「成本分析有關模具、測
試、研發費用均不得納入後續訂貨參考價格內，宜按規定以訂貨
批量攤還」，可見系爭包件原型機批量一，單價三百二十四萬八
千二百二十二元，已包含模具費二十九萬元及研發費二百萬元（
即290,000+2,000,000+958,222=3,248,222） ，伊後續只要向被
上訴人採購一個（批量）軍品，系爭軍品試製項目費（模具費及
研發費）即全數獲得攤回滿足，嗣伊後續已向被上訴人採購十五
個軍品，其自不得再行請求等語（見原審卷(一)六三頁上訴人所提
九十九年二月十日爭點整理狀一一至一三頁）。原審就上開有利
於上訴人之防禦方法，漏未說明其取捨意見，復未命被上訴人提
出其計算系爭包件原型機三百二十四萬八千二百二十二元及模具
費二十九萬元、研發費二百萬元之憑據，遽為上訴人全部敗訴之
判決，即有判決不備理由之違法。上訴論旨指摘原判決其敗訴部
分違背法令，求予廢棄，非無理由。
據上論結，本件上訴為有理由。依民事訴訟法第四百七十七條第
一項、第四百七十八條第二項，判決如主文。
中    華    民    國  一○○  年    四    月  二十二  日
                      最高法院民事第二庭
                          審判長法官  吳  正  一  
                                法官  葉  勝  利  
                                法官  阮  富  枝  
                                法官  許  澍  林  
                                法官  黃  秀  得  
本件正本證明與原本無異
                                      書  記  官  
中    華    民    國  一○○  年    五    月    二    日
                                                    M